【裁判字號】    95,台上,532
【裁判日期】    950323
【裁判案由】    損害賠償
【裁判全文】
最高法院民事判決              九十五年度台上字第五三二號
    上  訴  人  丑○○
                        弄19.
    訴訟代理人  藍瀛芳律師
                黃鈺英律師
    被 上訴 人  甲○○
                乙○○
                        之3號.
                丙○○
                丁○○
                戊○○
                己○○
                        號
                庚○○
                        號8樓.
                辛○○
                壬○○
                癸○○
                子○○
                        3樓
上列當事人間請求損害賠償事件，上訴人對於中華民國九十四年
十月二十六日台灣高等法院第二審判決（九十三年度重上字第三
○五號），提起上訴，本院判決如下：
    主  文
原判決關於命上訴人給付及該訴訟費用部分廢棄，發回台灣高等
法院。
    理  由
本件原審就被上訴人請求上訴人給付新台幣（下同）三千零六十
三萬元本息中之一千零二十一萬元本息部分，廢棄第一審所為被
上訴人敗訴之判決，改判如其聲明，無非以：被上訴人之被繼承
人吳澄第於民國八十三年間因繼承祭祀公業吳登庸之祖產，於同
年九月二十四日取得合計七千六百四十二萬八千九百四十五元。
上訴人與何美、林姿妤得知吳澄第領得鉅款後，竟圖謀不法，趁
吳澄第一人獨住，年近八旬又無子女隨侍在側之機會，於八十三
年九月二十六日由上訴人開車將吳澄第載往台北市○○路○段二
號之華南商業銀行世貿分行（下稱華南銀行世貿分行），開設活
期存款000000000000號帳戶，將面額四千萬元，指
名吳澄第為受款人之支票存入上開帳戶，待三天後即同年九月二
十九日，上開四千萬元之支票兌現後，再帶吳澄第至華南銀行世
貿分行，自吳澄第之帳戶內提領四千萬元，同日再購買號碼NC56
468、NC56469、NC56470、NC56431之可轉讓定期存單四張，金額
各為一千萬元整；另三張面額共計三千零四十二萬八千九百四十
五元之支票，因未指名受款人，則先於同年月二十六日即存入上
訴人設於華銀世貿分行之000000000000號活期存款
帳戶，扣除吳澄第購買忠誠路房屋之尾款六百二十五萬元外，再
由上訴人開出其個人為發票人，付款人為華南銀行世貿分行，帳
號六三○－三號支票存款帳戶之支票十三張，金額合計為二千四
百十七萬八千九百四十五元，如原判決附表二（下稱附表二）所
載，何美並取得其中乙紙金額三百萬元之支票。嗣後上訴人又與
林姿妤，再將林姿妤所有之門牌號碼台北市○○區○○街七八巷
一二號房屋以六百萬元之價格售予吳澄第，林姿妤並向吳澄第宣
稱伊為多筆土地之所有權人，建議吳澄第投資房地產，並稱：其
夫丑○○為律師，可代吳澄第處理財產，以免吳澄第所懷鉅款遭
子女瓜分云云。繼於八十三年十月間，上訴人與林姿妤等人藉口
帶吳澄第至台北市北投區陽明山洗溫泉，途中即帶吳澄第看坐落
台北市○○區○○段三小段四一六地號土地，渠等明知林姿妤非
該筆土地之所有權人，且該筆土地係屬陽明山國家公園一般管制
區之山坡地，無法興建大樓，竟佯稱：林姿妤為該筆土地之所有
權人，該筆土地將來可蓋大樓賺錢，願以一千五百萬元售予吳澄
第云云，慫恿吳澄第購買上開土地以投資房地產，何美則在旁附
和，吳澄第因而誤信該筆土地係林姿妤所有，將來可投資蓋大樓
，且林姿妤之出價甚為便宜，乃同意以一千五百萬元之高價購買
該筆土地；嗣後林姿妤即私下委託代書林慶裕與真正之土地所有
權人張力文、鄭張如蓮洽談，達成買賣價金四百十五萬六千七百
十三元，土地增值稅由買方負擔之協議，之後林姿妤交付四紙上
訴人丑○○簽發如上揭金額之支票予賣方以支付價金，並於八十
三年十一月二日自其華南銀行世貿分行帳號000000000
00－0號帳戶支付一百二十一萬三千二百八十七元之土地增值
稅，共計支出五百三十七萬元；吳澄第因誤認本件買賣土地價值
一千五百萬元，於同年十月十一日在上訴人及林姿妤、何美之陪
同下，至華南銀行世貿分行提領現金一千五百萬元交付林姿妤，
該筆土地並在同年十一月七日移轉登記在吳澄第名下，上訴人與
林姿妤、何美等人就該次土地買賣，共詐取買賣差價九百六十三
萬元。上訴人與林姿妤、何美等人食髓知味，又以相同手法，載
吳澄第去看台北縣石門鄉○○段尖山湖小段五五之一地號土地，
渠等明知上開土地非林姿妤所有，且地目為林地並不能蓋大樓，
卻於八十三年十一月間由林姿妤向吳澄第佯稱：其為台北縣石門
鄉○○段尖山湖小段五五之一地號土地之所有權人，該地可蓋十
五層大樓出售投資云云，吳澄第因此誤信該土地極有價值，而同
意以二千五百萬元購買。林姿妤見吳澄第同意購買上開土地，即
委託聯成代書事務所之林淑貞以價金三百六十八萬元向地主陳國
雄購得上開土地，並同意予林淑貞十四萬元之服務費，林淑貞遂
與陳國雄以上開金額簽訂買賣契約後，再於八十三年十二月二十
九日將上開土地直接移轉登記至吳澄第名下，而吳澄第為支付土
地價款，乃將所有之編號NC56469 ，面額一千萬元之可轉讓定存
單，及印鑑章及存摺交付林姿妤，由林姿妤自行變現、提領，此
部分亦共同詐得二千一百萬元。總計上開二筆土地，上訴人等人
詐取之買賣價差即達三千零六十三萬元之事實，有華南銀行世貿
分行八十四年七月十九日函檢送之開戶申請書、存款往來明細表
、八十四年九月四日吳澄第前開帳戶特定日期支出及存入款項資
料表、授信申請書及華南銀行各函、臺灣銀行函、玉山商業銀行
天母分行函可參，渠等三人均因犯詐欺罪，林姿妤判處有期徒刑
三年，丑○○處有期徒刑一年，緩刑四年，何美處有期徒刑六月
，如易科罰金，以三百元折算一日等事實，亦經原審法院調取該
案歷審卷宗核閱甚明，堪信為真實。而吳澄第係於八十六年十月
二十一日接獲起訴書時，始知悉上訴人亦參與犯案，與林姿妤、
何美等人為共同侵權行為人，因此時效自應由該時起算，是故吳
澄第於八十六年十二月十八日提起刑事附帶民事訴訟時，時效尚
未消滅。又上訴人確有使用其華銀世貿分行000000000
000號活期存款帳戶及帳號六三○－六號支票存款帳戶之事實
，並有開車帶吳澄第到華南銀行世貿分行開戶、提領支票、到北
投、石門會同看土地，足徵上訴人確實有與林姿妤、何美等分擔
行詐之行為無訛。又吳澄第為支付上開湖山段土地價金，係由其
上開華南銀行世貿分行提領同額現金支付（見附表一編號第十三
號），且上開帳戶自八十三年十月二十六日起至八十三年十二月
八日止，經由林姿妤、丑○○或何美等人持吳澄第之存摺、印章
提領現款或辦理轉帳等，亦即(1)八十三年十月二十六日由該帳戶
提款一百萬元匯入林姿妤華南銀行世貿分行第六三○六八號活期
存款帳戶計一百萬元（見附表一編號23）、(2)匯入丑○○華南銀
行世貿分行第六三○六號支票存款帳戶、第五○○七八二號活期
存款帳戶，計一千二百九十三萬四千元（見附表一編號 34 、39
、43、45、49、50、51）、(3)提領現金一百九十萬五千五百元（
見附表一編號11、38、42、46、52、56號，其中編號44、45、46
之提領，為丑○○填寫提款條），(4)暨以吳澄第之存款提出購買
如附表四所載之台灣銀行支票七紙（見附表一編號10、17、44、
48、53、54、55），該七紙台灣銀行支票嗣分別由丑○○提示一
張票額二百萬元、林姿妤提示二張票額計一百五十萬元、林淑貞
提示三張票額計四百萬元、林姿妤之女吳於糖提示一張票額五十
三萬元，合計八百零三萬元。另吳澄第交付前述ＮＣ56469 號、
面額一千萬元之定存單予林姿妤，則林姿妤總計得款三千三百八
十六萬九千五百元，已足支付上開老梅段土地之價金。則上訴人
與林姿妤等人所得不法利益即系爭二筆土地之價差三千零六十三
萬元。吳澄第前固曾承諾要購上開忠誠路之房屋贈與何美，但因
子女反對而作罷，已據吳澄第之子甲○○證述屬實，且吳澄第對
於何美另向林姿妤買受內湖路房地乙事，全然不知情，矧何美於
刑事一審中亦堅詞否認內湖路之房屋係吳澄第所贈，實係林姿妤
分紅而無償取得之分贓行為，故不應扣除內湖房屋之折價六百八
十萬元，上訴人辯稱：應扣除此屋價金六百八十萬元，則吳澄第
所受損害僅為二千三百八十三萬元云云，即不足採。故仍應認吳
澄第因受騙所受損害之金額所受為三千零六十三萬元。依民法第
一百八十四條第一項及第一百八十五條第一項之規定，上訴人應
與林姿妤、何美等人連帶負損害賠償責任，惟被上訴人對林姿妤
、何美之侵權行為請求權已罹於時效而消滅，此有台灣士林地方
法院九十一年度重訴字第六八八號確定判決可稽，依民法第二百
七十六條第二項、第一項、第二百七十一條規定上訴人與林姿妤
、何美等三人應分擔部分，各為三分之一，上訴人辯稱應參酌原
審法院刑事判決之認定：「丑○○係林姿妤同居人，僅係在林姿
妤主導下相予配合，又無其個人之所得，情節非重」等語，而減
輕其應分擔數額云云，洵屬無據。則上訴人應分擔吳澄第之損害
額三千零六十三萬元三分之一即為一千零二十一萬元，從而，被
上訴人依侵權行為法律關係，請求上訴人給付一千零二十一萬元
及法定遲延利息，為有理由，應予准許等詞，為其判斷之基礎。
惟按基於同一原因事實受有損害並受有利益者，其請求之賠償金
額，應扣除所受之利益，民法第二百十六條之一定有明文。查系
爭土地既已登記為吳澄第所有，則吳澄第所受之損害應扣除受有
系爭土地之利益，而林姿妤既係轉賣系爭二筆土地予吳澄第，其
向原地主購買系爭土地因而支出之增值稅、仲介費，登記費等一
切支出應列為其成本，並似應加計可合理期待之利潤，將之全數
扣除後，所得之差額，方屬吳澄第所受之損害，原審未予詳研推
闡，遽以林姿妤向原地主買受之地價為系爭土地之價值，其轉賣
與吳澄第之價差即為吳澄第所受之損害，即有可議。上訴論旨，
執以指摘原判決為不當，求予廢棄，非無理由。
據上論結，本件上訴為有理由。依民事訴訟法第四百七十七條第
一項、第四百七十八條第二項，判決如主文。
中    華    民    國  九十五  年    三    月  二十三  日
                      最高法院民事第六庭
                          審判長法官  許  朝  雄
                                法官  謝  正  勝
                                法官  鄭  玉  山
                                法官  吳  麗  女
                                法官  袁  靜  文
      本件正本證明與原本無異
                                      書  記  官
中    華    民    國  九十五  年    四    月    四    日
                                                      J


司法院資訊處製作；財團法人民間司法改革基金會備份。
